ACORDAO-COMPLETO-2442340

ACÓRDÃO 13949/2020 ATA 43/2020 - PRIMEIRA CÂMARA

VISTOS, relatados e discutidos estes autos nos quais se analisam embargos de declaração opostos pelo Sr. Manuel Tancredo Rodrigues Barbosa Sobrinho em face do Acórdão 10847/2020-TCU-Primeira Câmara, por meio do qual esta Corte de Contas negou provimento ao pedido de reexame interposto pelo embargante contra o Acórdão 1733/2020-TCU-Primeira Câmara;
ACORDAM os Ministros do Tribunal de Contas da União, reunidos em Sessão da 1ª Câmara, diante das razões expostas pelo Relator, em:
9.1. conhecer dos presentes embargos de declaração com fundamento nos arts. 32, inciso II, e 34 da Lei 8.443/1992, para, no mérito, rejeitá-los;
9.2. dar ciência desta decisão ao embargante e à Justiça Federal de 1º e 2º Graus da 1ª Região/DF.

Embargos de declaração opostos em face de decisão que negou provimento a pedido de reexame interposto pelo embargante.

Primeira Câmara

3. Embargante: Manuel Tancredo Rodrigues Barbosa Sobrinho (XXX.110.082-XX).

13.1. Ministros presentes: Walton Alencar Rodrigues (Presidente), Bruno Dantas e Vital do Rêgo (Relator).
13.2. Ministros-Substitutos presentes: Augusto Sherman Cavalcanti e Weder de Oliveira.

MANUEL TANCREDO RODRIGUES BARBOSA SOBRINHO

VITAL DO RÊGO

Ministro Vital do Rêgo.

Trata-se de embargos de declaração opostos por Manuel Tancredo Rodrigues Barbosa Sobrinho em face do Acórdão 10847/2020-TCU-Primeira Câmara, por meio do qual esta Corte de Contas negou provimento ao reexame interposto pelo embargante em face do Acórdão 1733/2020-TCU-Primeira Câmara, por meio do qual o TCU considerou ilegal o ato de aposentadoria emitido em favor do recorrente. 
Em seu apelo recursal, juntado na peça 43 e datado de 18/11/2020 o embargante sustenta, no essencial, que:
V. DA OBSCURIDADE E OMISSÃO DO V. ACORDÃO 
Do exame do v. acordão, verifica-se que essa Egrégia Corte ao afastar a ocorrência da prescrição intercorrente, sustentou que: "não se tem verificado manifestação da Corte no sentido de se considerar a incidência de qualquer outro instituto jurídico, a exemplo da prescrição intercorrente, a justificar a mantença do ato tal como emitido no órgão de origem". 
Como se vê o posicionamento adotado por V. Exas., restou obscuro e omisso. Sim, pois, ao afastar a prescrição intercorrente deixou o julgado recorrido de enfrentar diretamente a tese recursal, senão vejamos: 
Ainda que não se tenha enfrentado a aplicação do art. 1º, § 1º da Lei. 9.873/99, deveria essa Egrégia Corte esclarecer por quais motivos entendeu não ser possível aplicação da prescrição intercorrente, já que a jurisprudência mencionada tratou apenas do instituto da decadência e não prescrição.  
No caso em apreço restou configurada a inércia da administração pública em apreciar a legalidade do ato de retificação da aposentadoria do recorrente, vejamos: 
A prescrição intercorrente é a perda do direito de exigir um direito pela ausência de ação durante um determinado tempo no curso de um procedimento. Possui como finalidade o princípio da duração razoável do processo esculpido no art. 5º, LXXVIII da Constituição Federal (CF) de 1988, segundo o qual "a todos, no âmbito judicial e administrativo, são assegurados a razoável duração do processo e os meios que garantam a celeridade de sua tramitação". 
Segundo Arruda Alvim, "a prescrição intercorrente é aquela relacionada com o desaparecimento da proteção ativa, no curso do processo, ao possível direito material postulado, expressado na pretensão deduzida: quer dizer, é aquela que se verifica pela inércia continuada e ininterrupta no curso do processo por segmento temporal superior àquele em que ocorre a prescrição em dada hipótese"[footnoteRef:2].  [2:  ALVIM, Arruda. Prescrição no Código Civil uma análise interdisciplinar, 3ª Edição, São Paulo: Editora Saraiva, pág. 120 ] 
O professor Antônio Luiz da Câmara Leal ensina que a prescrição tem por objetivo o "interesse público, a estabilização do direito e o castigo à negligência"[footnoteRef:3]. Na mesma linha de raciocínio, o STJ já se pronunciou para afirmar que "a prescrição intercorrente pressupõe desídia da administração que, intimada a diligenciar, se mantém inerte"[footnoteRef:4].  [3:  CÂMARA LEAL. Antônio Luiz. Da prescrição e da decadência. Editora Forense, pág. 16 ]  [4:  TJ, AgRg no AREsp 277.620/DF, Quarta Turma, Rel. Ministro Antônio C. Ferreira, DJe 03.02.2014 ] 
A prescrição intercorrente visa inibir a inércia da administração pública, dando guarida aos princípios da eficiência, e segurança jurídica previstos na Constituição Federal, que deve nortear as atividades da mesma. 
A retificação da aposentadoria foi publicada em 25/11/2013, tendo o Tribunal Regional Federal da 1ª Região emitido formulário e encaminhado à corte de contas em 05/12/2016, (SISAC n. de controle 20781814-04-2014-000019-4) .  
Após o recebimento das contas pelo TCU, este manteve-se inerte desde 09/03/2015, vindo a se manifestar somente em 03/03/2020, estando, portanto configurada a prescrição intercorrente. 
Assim, diante do transcurso de mais de 3 anos sem apreciação da corte de contas, restou alcançado o ato de anular a retificação da aposentadoria pela prescrição intercorrente, sendo medida de direito o imediato restabelecimento da parcela opção à aposentadoria do recorrente, em consonância com os princípios da certeza do direito e segurança jurídica. 
Assim, requer digne-se Vossas Excelências a sanar a omissão e obscuridade contida na decisão embargada, visando esclarecer por quais motivos afastaram a aplicação do art. 1º, § 1º da Lei. 9.873/99, evitar maiores prejuízos à Embargante. 
VI-PEDIDO 
Por todo o exposto, requer que sejam conhecidos e acolhidos os presentes embargos de declaração a fim de que essa Egrégia Corte se manifeste, expressamente e concretamente, sobre os argumentos deduzimos pelo Embargante, a sanar omissão e/ou obscuridade contida no decisum, acolhendo os presentes embargos em seus efeitos suspensivo e modificativo para que seja aplicada a prescrição intercorrente,  a evitar o desprestígio da justiça e a infração à regra de ouro do direito, que protege a segurança jurídica e proteção à confiança!! 
Eis o relatório.

Guilherme Frederico de Figueiredo Castro (OAB/MS 10.647) e outros.

Não atuou.

EMBARGOS DE DECLARAÇÃO OPOSTOS EM FACE DO ACÓRDÃO 10.847/2020-TCU-1ª CÂMARA, POR MEIO DO QUAL ESTA CORTE DE CONTAS NEGOU PROVIMENTO A PEDIDO DE REEXAME INTERPOSTO PELO EMBARGANTE. OMISSÃO E OBSCURIDADE ALEGADAS NÃO CARACTERIZADAS. CONHECIMENTO. REJEIÇÃO.

APOSENTADORIA (APOS)

não atuou.

Em análise, embargos de declaração opostos por Manuel Tancredo Rodrigues Barbosa Sobrinho em face do Acórdão 10847/2020-TCU-Primeira Câmara, prolatado em 29/9/2020, por meio do qual esta Corte de Contas negou provimento ao pedido de reexame interposto pelo embargante contra o Acórdão 1733/2020-TCU-Primeira Câmara, que, por sua vez, considerou ilegal o ato de aposentadoria emitido em seu favor.
Preliminarmente, destaco que o embargante tomou ciência da decisão embargada em 10/11/2020, consoante o aviso de recebimento acostado à peça 42. Com isso, nos termos do art. 287, § 1º, do Regimento Interno do TCU, o prazo de dez dias para a oposição dos presentes embargos se exauriu na data de 20/11/2020. Considerando que o recurso de peça 43 foi juntado aos autos na data de 19/11/2020, o presente apelo encontra-se tempestivo. 
O embargante sustenta, em síntese, que há obscuridade e omissão no acórdão recorrido, porquanto não teria enfrentado a tese apresentada que sustentou ter ocorrido a prescrição intercorrente, já que a jurisprudência mencionada tratou apenas do instituto da decadência e não prescrição. Segundo o embargante:
	(...) 
A prescrição intercorrente visa inibir a inércia da administração pública, dando guarida aos princípios da eficiência, e segurança jurídica previstos na Constituição Federal, que deve nortear as atividades da mesma. 
A retificação da aposentadoria foi publicada em 25/11/2013, tendo o Tribunal Regional Federal da 1ª Região emitido formulário e encaminhado à corte de contas em 05/12/2016, (SISAC n. de controle 20781814-04-2014-000019-4) .  
Após o recebimento das contas pelo TCU, este manteve-se inerte desde 09/03/2015, vindo a se manifestar somente em 03/03/2020, estando, portanto configurada a prescrição intercorrente. 
Assim, diante do transcurso de mais de 3 anos sem apreciação da corte de contas, restou alcançado o ato de anular a retificação da aposentadoria pela prescrição intercorrente, sendo medida de direito o imediato restabelecimento da parcela opção à aposentadoria do recorrente, em consonância com os princípios da certeza do direito e segurança jurídica. 
-II-
A despeito dos argumentos apresentados, entendo que o apelo manejado pelo embargante não tem o condão de promover alteração na parte dispositiva do acórdão embargado, pelas razões que passo a expor.
Observo, de início, que a reiteração de argumentos já analisados para se contrapor às razões apresentadas por este colegiado no julgamento do acórdão embargado representa tão somente o inconformismo do embargante em relação ao mérito do que restou decidido.
Quanto ao argumento reiterado no sentido de que incidiria, no caso concreto, a prescrição intercorrente prevista no art. 1º, § 1º, da Lei. 9.873/99, destaco que a questão foi devidamente tratada na decisão recorrida, nos termos transcritos a seguir:
 (...) 
Quanto à alegação da decadência, convém mencionar que o ato de aposentadoria/pensão, por ser de natureza complexa, somente se aperfeiçoa com o exame pelo Tribunal de Contas, nos termos do art. 71, III, da Constituição Federal, dos incisos V e X do art. 1º da Lei Orgânica do TCU (Lei 8.443/1992) e do inciso III do art. 17 do Regimento Interno/TCU, que estabelecem a competência das Câmaras do Tribunal para apreciar, para fins de registro, a legalidade de atos de concessão de aposentadoria, como no caso do recorrente, competência que abrange a apreciação, inclusive, da composição do benefício se necessário. 
5.8. Insta ressalvar que esta Corte de Contas não está revendo o ato administrativo da Justiça Federal de 1º e 2º Graus da 1ª Região/DF, mas apreciando o ato de concessão de alteração da aposentadoria do Sr. Manuel Tancredo Rodrigues Barbosa Sobrinho, para fins de registro, no que tange à legalidade do ato concessivo apresentado pela autoridade administrativa. 
5.9. Assim, deve-se analisar o argumento do instituto da decadência sob a perspectiva do ato que está sendo apreciado, no caso concreto, o ato de aposentadoria que deve observar as regras estabelecidas na Súmula Vinculante 3 do Supremo Tribunal Federal (STF) : 
Nos processos perante o tribunal de contas da união asseguram-se o contraditório e a ampla defesa quando da decisão puder resultar anulação ou revogação de ato administrativo que beneficie o interessado, excetuada a apreciação da legalidade do ato de concessão inicial de aposentadoria, reforma e pensão. (destacamos) 
5.10. Além disso, recentemente o STF ao apreciar o RE 636.553 com repercussão geral entendeu que o TCU tem 5 anos para apreciar a legalidade dos atos sujeitos a registro, como a aposentadoria. A decisão do novo entendimento, cujo tema da repercussão geral é o 445, foi redigida da seguinte forma:
Decisão: O Tribunal, por maioria, apreciando o tema 445 da repercussão geral, negou provimento ao recurso extraordinário, nos termos do voto ora reajustado do Relator, vencido o Ministro Marco Aurélio. Nesta assentada, o Ministro Alexandre de Moraes reajustou seu voto para negar provimento ao recurso. Em seguida, por maioria, fixou-se a seguinte tese: "Em atenção aos princípios da segurança jurídica e da confiança legítima, os Tribunais de Contas estão sujeitos ao prazo de 5 anos para o julgamento da legalidade do ato de concessão inicial de aposentadoria, reforma ou pensão, a contar da chegada do processo à respectiva Corte de Contas", vencido o Ministro Marco Aurélio. Quanto ao termo a quo, votaram no sentido de que se inicia com a chegada da decisão do ato de aposentadoria no Tribunal de Contas os Ministros Gilmar Mendes (Relator) , Alexandre de Moraes, Roberto Barroso, Rosa Weber, Ricardo Lewandowski e Dias Toffoli (Presidente) . Não participou, justificadamente, deste julgamento, o Ministro Luiz Fux. Ausentes, justicadamente, a Ministra Cármen Lúcia e, por motivo de licença médica, o Ministro Celso de Mello. Plenário, 19.02.2020. (destacamos e sublinhamos) 
5.11. O ato de alteração da aposentadoria do Sr. Manuel Tancredo Rodrigues Barbosa Sobrinho não passou 5 anos no âmbito do TCU, considerando que foi disponibilizado em 05/12/2016  (peça 2) , embora com vigência a partir de 17/02/2005, e apreciado em 3/3/2020, conforme Acórdão 1733/2020-TCU-Primeira Câmara, não chegando, portanto, a transcorrer o quinquênio estabelecido no novo entendimento do STF no RE 636.553.
5.12. Assim, não há que falar em decadência nem de lesão ao devido processo legal e muito menos nulidade do processo, pois os procedimentos estabelecidos foram devidamente observados e o inativo pode apresentar o recurso que ora se examina, não tendo passado ainda 5 anos da apreciação do seu ato pelo Tribunal, o que afasta a alegação de decadência.
5.13. Portanto, não procede a alegação do recorrente de que teria operado a decadência para o Tribunal apreciar o seu ato concessório de alteração de aposentadoria.
Ainda quanto ao dispositivo mencionado (art. 1º, § 1º, da Lei. 9.873/99) , destaco que ele integra norma que "Estabelece prazo de prescrição para o exercício de ação punitiva pela Administração Pública Federal, direta e indireta, e dá outras providências". Para maior clareza, convém transcrever os referidos comandos legais:
Art. 1º Prescreve em cinco anos a ação punitiva da Administração Pública Federal, direta e indireta, no exercício do poder de polícia, objetivando apurar infração à legislação em vigor, contados da data da prática do ato ou, no caso de infração permanente ou continuada, do dia em que tiver cessado. 
§ 1º Incide a prescrição no procedimento administrativo paralisado por mais de três anos, pendente de julgamento ou despacho, cujos autos serão arquivados de ofício ou mediante requerimento da parte interessada, sem prejuízo da apuração da responsabilidade funcional decorrente da paralisação, se for o caso.
Observo que o sobredito art. 1º se direciona ao exercício do poder punitivo da Administração Pública Federal quando ausente lei específica a ditar o prazo. Quanto ao § 1º, verifico que o referido dispositivo normatiza a prescrição intercorrente que incide a partir da instauração do processo administrativo e se consuma quando houver a paralisação do processo por prazo superior a três anos. Neste último caso, a norma referida exige, nos termos do art. 2º, que exista citação válida para que se inicie a contagem da prescrição. Nesse sentido, convém mencionar que, embora o art. 1º, caput, faça referência expressa à ação punitiva no exercício do poder de polícia, elas abrangem qualquer ação punitiva estatal, inclusive as aplicáveis em razão dos poderes exorbitantes da Administração Pública Federal nos Contratos Administrativos, excetuando-se apenas as ações punitivas reguladas em leis especiais, conforme ressalva constante do art. 5º da lei em referência.
As breves considerações mencionadas nos dois parágrafos anteriores são apenas para enfatizar que a referida norma não se aplica no caso da apreciação de atos de aposentadoria, uma vez que tal competência não se insere dentro do poder punitivo da Administração Pública. Em outras palavras, nos processos de aposentadoria e pensões submetidos ao TCU para a análise de legalidade, nos termos do art. 71, inciso III, da CF/1988, não há que se falar em poder punitivo da Administração Pública. 
Na verdade, conforme já se disse, uma concessão de aposentadoria é, nos termos da jurisprudência uníssona do SFT, ato complexo que tem início a partir da concessão precária do gestor competente e que se consolida (ou seja, aperfeiçoa-se) a partir do registro dado pelo TCU. Portanto, nessa condição, apenas caberia discutir a decadência e não a prescrição intercorrente, uma vez que, nos processos de aposentadoria, o TCU tão somente afere a legalidade da concessão, situação que não se confunde com uma ação punitiva.
Vale dizer que a via dos embargos de declaração é estreita e se presta, nos termos do Código de Processo Civil, precipuamente, a desfazer obscuridades, a afastar contradições, a suprir omissões e/ou a corrigir erros materiais que eventualmente se encontrem no acórdão proferido pelo Tribunal. 
Assim, essa modalidade recursal só permite o reexame do acórdão embargado quando utilizada com o específico objetivo de viabilizar um pronunciamento jurisdicional de caráter integrativo-retificador, vocacionado a afastar as situações de obscuridade, omissão ou contradição, a complementar e a esclarecer o conteúdo da decisão proferida ou, ainda, a retificar erro material. Nesse sentido é a jurisprudência do Supremo Tribunal Federal, consoante se observa a seguir:
EMBARGOS DE DECLARAÇÃO - INOCORRÊNCIA DE CONTRADIÇÃO, OBSCURIDADE, OMISSÃO OU ERRO MATERIAL (CPC, ART. 1.022) - PRETENDIDO REEXAME DA CAUSA - CARÁTER INFRINGENTE - INADMISSIBILIDADE NO CASO - EMBARGOS DE DECLARAÇÃO REJEITADOS. OS EMBARGOS DE DECLARAÇÃO NÃO SE REVESTEM, ORDINARIAMENTE, DE CARÁTER INFRINGENTE - Não se revelam cabíveis os embargos de declaração quando a parte recorrente - a pretexto de esclarecer uma inexistente situação de obscuridade, omissão, contradição ou erro material (CPC, art. 1.022) - vem a utilizá-los com o objetivo de infringir o julgado e de, assim, viabilizar um indevido reexame da causa. Precedentes (Emb. Decl. no A.G.REG. na Reclamação 31.563 Minas Gerais. Relator: Min. Celso de Melo. Julgado em 4/5/2020) .
Com isso, a decisão recorrida não permite o emprego da via recursal dos embargos de declaração para rediscussões de mérito, sob pena de grave disfunção jurídico-processual dessa modalidade de recurso, porquanto inocorrentes, em tal situação, os pressupostos que justificariam a sua adequada utilização. 
Em conclusão, entendo que o presente apelo não aponta omissões e obscuridades hábeis para promover a alteração da decisão embargada, razão pela qual deve ela ser mantida em sua íntegra, porquanto represente entendimento desta Corte de Contas no exercício da competência conferida pelo art. 71, inciso III, da CF/88. 
Ante o exposto, VOTO para que seja adotada a minuta de acórdão que ora trago ao exame deste Colegiado.
TCU, Sala das Sessões Ministro Luciano Brandão Alves de Souza, em 1 de dezembro de 2020.
Ministro VITAL DO RÊGO 
Relator